臺灣臺南地方法院民事裁定  
111年度家親聲字第243號
聲  請  人  莊婕瑜

法定代理人  莊喬媗
代  理  人  呂蘭蓉律師
相  對  人  江慶璋


上列當事人間請求給付扶養費事件，本院裁定如下：
    主　　文
相對人應自民國111年1月24日起至聲請人成年前一日止，按月於
每月10日前給付聲請人新臺幣伍仟元，如相對人遲誤一期未履行
，其後12期視為亦已到期。
聲請程序費用由相對人負擔。
    理    由
一、本件聲請意旨略以：
  （一）聲請人（民國000年0月0日生）與相對人為父女關係，
        聲請人之母與相對人於108年2月25日協議離婚，約定由
        聲請人之母行使親權，相對人每月應負擔扶養費新台幣
        (下同)5,000元。惟自從離婚以來至今，相對人從未負
        擔過聲請人之扶養費。目前聲請人已就讀麻豆區某幼兒
        園中班，之前聲請人生活費用是靠聲請人之母設法維持
        及社會善心人士捐款扶助，始能支撐至今。
  （二）聲請人之母於離婚後不久發現罹患乳癌，這一兩年積極
        治療疾患，目前暫無工作，而社會善心人士之捐款即將
        用罄，聲請人之母欲申請中低收入或單親等社會補助，
        又因相對人曾承諾要分擔聲請人之部分扶養費，因而導
        致申請補助資格不符，但事實上相對人從未支付扶養費
        ，故聲請人提起本件聲請，以求解決。
  （三）參酌之前相對人於離婚協議承諾之支付聲請人之扶養費
        每月5,000元數額，故請求相對人應自111年1月24日聲
        請之日起給付扶養費，相對人如一期未履行，其後12期
        視為已到期。
  （四）並聲明：如主文所示。
二、相對人則以：相對人已經很久沒有工作了，沒有錢可以給付
    扶養費，且名下也沒有財產。離婚協議書是相對人簽的，離
    婚之後相對人都沒有給付子女扶養費，相對人自己生活都有
    困難等語，資為抗辯。並聲明：聲請駁回。
三、查聲請人（106年2月9日生）主張其為甲○○與相對人於婚姻
    關係存續期間所生之女，甲○○與相對人於108年2月25日離婚
    ，約定聲請人權利義務之行使或負擔由甲○○任之，相對人應
    每月負擔聲請人扶養費用5,000元供為基本之開銷，惟相對
    人於離婚後均未給付聲請人扶養費之事實，業據聲請人提出
    戶籍謄本1件、離婚協議書影本1件為證，並有戶籍資料查詢
    表3件附卷可稽，且為相對人所不爭執，堪予採信。
四、次按父母對於未成年之子女，有保護及教養之權利義務；對
    於未成年子女之權利義務，除法律另有規定外，由父母共同
    行使或負擔之，父母之一方不能行使權利時，由他方行使之
    ，父母不能共同負擔義務時，由有能力者負擔之；直系血親
    相互間互負扶養之義務，民法第1084條第2項、第1089條第1
    項、第1114條第1款分別定有明文。就權利方面而言，父母
    對於未成年之子女具有教養之權利，謂之親權之行使；就義
    務而言，父母對於未成年子女負有保護扶養之義務，而此種
    保護扶養義務係一種「生活保持義務」，並非「生活扶助義
    務」，亦即父母對未成年子女之扶養義務不以未成年子女「
    不能維持生活而無謀生能力」為必要，且此種未成年子女對
    父母之扶養請求權，乃基於身分關係所由生，縱使父母已離
    婚分居甚或原無婚姻關係，其間身分關係並不失其存在，是
    其扶養請求權仍未喪失，此觀婚姻經撤銷或離婚後，未為親
    權行使之父母對未成年子女之扶養義務，依民法第1116條之
    2規定：「父母對於未成年子女之扶養義務，不因結婚經撤
    銷或離婚而受影響。」即明。查本件聲請人為其母親甲○○與
    相對人所生之子女，嗣甲○○與相對人於108年2月25日離婚，
    並約定聲請人權利義務之行使或負擔由甲○○任之，惟揆諸前
    開說明，相對人對於未成年子女即聲請人仍負有扶養義務，
    是聲請人主張相對人於聲請人成年前，應負擔聲請人之扶養
    費，自屬有據。
五、又按父母對未成年子女所負之扶養義務，係依親子關係之本
    質所由生，與民法第五章所定扶養義務尚屬有別，「父母對
    於未成年子女之扶養義務為『生活保持義務』，雖無餘力，亦
    須犧牲自己而予扶養，斷不能因『不能維持生活』即完全免除
    其扶養未成年子女之義務」，最高行政法院93年判字第52號
    判決著有判例可參，是於未成年子女請求父母給付扶養費時
    ，此係本於父母子女之身分關係所生之生活保持義務，父母
    不得以不能維持生活而解免此義務，故縱使相對人經濟能力
    不佳，其對於未成年子女即聲請人之扶養義務仍不得以此解
    免，是相對人以其無力負擔扶養義務為由，而拒絕給付聲請
    人之扶養費，自不可採。
六、再按扶養之程度，應按受扶養權利者之需要，與負扶養義務
    者之經濟能力及身分定之；負扶養義務者有數人，而其親等
    同一時，應各依其經濟能力分擔義務，民法第1119條、第11
    15條第1項分別定有明文。故「扶養費數額之多寡，亦應依
    此情形而為適當之酌定，不得僅以某一固定年度綜合所得稅
    扶養親屬之寬減額或免稅額為其唯一之標準定之。」（最高
    法院84年度台上字第2888號判決要旨參照）。是本件聲請人
    請求相對人扶養，其扶養之程度，應按受扶養權利者即聲請
    人之需要，與負扶養義務者即相對人、甲○○之經濟能力及身
    分而為適當之酌定。經查：
    ⒈聲請人之母親甲○○目前無工作收入，於110年度申報所得為
      1,000元，名下無財產，且尚積欠民間借貸本金約30萬元
      、車輛稅款10,429元，又蘋果日報有募得200萬元做為幫
      助甲○○及聲請人母女使用之善款，甲○○乳癌開刀已使用部
      分金額，目前蘋果日報每月匯款3萬元至聲請人之帳戶，
      預計至聲請人就讀國小一年級至二年級，該筆善款將會使
      用完畢；而相對人為保全人員，月入約2萬多元，於110年
      度無申報所得，名下無財產，且尚積欠銀行卡債約40至50
      萬元等情，業據兩造陳明在卷可按且互不爭執，並經聲請
      人提出積欠車輛稅款紀錄影本1件為證，且經本院依職權
      調取甲○○及相對人之稅務電子閘門財產所得調件明細表在
      卷可憑，堪予認定。
    ⒉本院審酌相對人、甲○○之經濟能力有限，且參諸內政部全
      球資訊網所載「歷年最低生活費一覽表」係指社會救助法
      第4條所定每人每月最低生活費之統計資料，家庭收入在
      該標準之下者，可享社會救助之福利措施，聲請人每月之
      生活費金額至少應達該最低生活費標準，故自應以該標準
      中之111年度臺南市部分之統計資料14,230元作為計算聲
      請人每月扶養費之金額。本院審酌甲○○及相對人之上開資
      力狀況，及甲○○獨立照顧聲請人，所付出之心力較多等情
      ，因認聲請人主張參酌離婚協議書之約定，相對人應負擔
      聲請人每月之扶養費5,000元，應為適當。
七、再按法院酌定、改定或變更父母對於未成年子女權利義務之
    行使或負擔時，得命交付子女、容忍自行帶回子女、未行使
    或負擔權利義務之一方與未成年子女會面交往之方式與期間
    、給付扶養費、交付身分證明文件或其他財物，或命為相當
    之處分，並得訂定必要事項。前項命給付扶養費之方法，法
    院得依聲請或依職權，命為一次給付、分期給付或給付定期
    金，必要時並得命提出擔保。法院命分期給付者，得酌定遲
    誤一期履行時，其後之期間視為亦已到期之範圍或條件，家
    事事件法第107條第1項、第2項準用第100條第2項、第3項定
    有明文。查本件雖非於酌定、改定或變更未成年子女親權事
    件中一併命為給付扶養費，然為酌定、改定或變更未成年子
    女之親權人之裁定時，既得併命分期給付扶養費及分期給付
    遲誤一期履行者，其後之期間視為亦已到期之諭知；則於未
    成年之受扶養權利人單獨聲請給付扶養費之事件中，程序保
    障應同樣周延，且未涉及親權人之酌定，事件更為單純，應
    無不得適用上開規定之理。是以審酌扶養費乃維持受扶養權
    利人生活所需之費用，其費用之需求係陸續發生，故應以分
    期給付為原則，且為確保未成年子女即聲請人受扶養之權利
    ，爰仍依上開規定，命相對人按月給付聲請人扶養費，並就
    聲請人未到期之扶養費部分，併諭知如相對人遲誤一期未履
    行，其後12期視為亦已到期。
八、從而，聲請人本於扶養之法律關係，請求相對人自111年1月
    24日本件聲請時起至聲請人成年前一日止，按月於每月10日
    前給付聲請人5,000元之扶養費，相對人如遲誤一期未履行
    ，其後12期視為亦已到期，為有理由，應予准許。
九、依家事事件法第104條第3項，裁定如主文。
中　　華　　民　　國　　111 　年　　9 　　月　　27　　日
                      家事法庭  法  官　葉惠玲   
以上正本係照原本作成。
如不服本裁定應於送達後10日內向本院提出抗告狀，並繳納抗告
費新臺幣1,000元。
中　　華　　民　　國　　111 　年　　9 　　月　　27　　日
                                書記官　陳玉芬